【裁判字號】    92,上,508
【裁判日期】    950411
【裁判案由】    返還定金
【裁判全文】
臺灣高等法院民事判決                   92年度上字第508號
上  訴  人  財團法人私立中原大學
法定代理人  甲○○
訴訟代理人  陳德義律師
被 上訴 人  保富育樂股份有限公司
法定代理人  乙○○○
訴訟代理人  蔡正廷律師
複 代理 人  謝啟明律師
            李采霓律師
上列當事人間返還定金事件，上訴人對於中華民國92年4月18日
臺灣臺北地方法院89年度訴字第457號第一審判決提起上訴，本
院於95年3月21日言詞辯論終結，判決如下：
    主  文
原判決廢棄。
被上訴人應給付上訴人新台幣伍佰萬元，及自民國88年11月11日
起至清償日止，按年利率百分之五計算之利息。
第一、二審訴訟費用由被上訴人負擔。
本判決所命給付，於上訴人以新台幣壹佰陸拾柒萬元供擔保後得
假執行，但被上訴人如以新台幣伍佰萬元為上訴人預供擔保，得
免假執行。
    事實及理由
一、上訴人聲明：（一）如主文所示。（二）願供擔保請准宣告
    假執行。
    被上訴人聲明：（一）上訴駁回。（二）如受不利之判決，
    願預供擔保，請准宣告免為假執行。
二、上訴人起訴主張：伊於民國（下同）85年9月11日，與保富
    建設股份有限公司（下稱保富建設公司，該公司與被上訴人
    於85年12月2日辦理合併，被上訴人為存續公司，保富建設
    公司為消滅公司，被上訴人概括承受保富建設公司之權利義
    務）簽訂協議書，預定購買該公司所有坐落台北市○○區○
    ○段1小段25地號土地之應有部分，及其上建物即門牌號碼
    台北市○○路○段150巷6號1樓、2號7樓、7樓之1、7樓之2，
    及8個停車位（下稱系爭建物），作為推廣教育中心使用。
    伊因此支付定金500萬元，雙方並約明若系爭建物未經主管
    機關核准做為推廣教育中心使用，保富建設公司即應將上開
    500萬元返還與伊。惟自兩造簽訂協議書後，系爭建築物迄
    未經主管機關即台北市政府工務局核准作為推廣教育中心使
    用；依前述協議書之約定，被上訴人應將保富建設公司所收
    取之500萬元返還與伊。又系爭建物有重大瑕疵影響建物之
    安全，即系爭建物之擋土牆有水平位移之現象，惟被上訴人
    卻拒不為改善措施，未對地錨做維修及觀測，致地錨失其拉
    住擋土牆使其不移動之功能，擋土牆因而持續往同一方向水
    平位移、並產生擠壓房屋之現象，致使系爭建物2樓樓板產
    生5道裂痕、大理石面版龜裂、地下2樓大樑受擠壓變形、地
    下2樓牆壁發生剪力裂縫；伊亦得解除契約，被上訴人即應
    將保富建設公司前向所伊收取之定金500萬元返還與伊，然
    經伊以郵局存證信函催告被上訴人於88年11月10日前返還，
    被上訴人仍不置理等情；爰依協議書之約定及解除契約回復
    原狀之法律關係，求為命被上訴人返還500萬元，及自88年
    11月11日起至返還之日止，按年利率5％計付利息之判決。
    被上訴人則以：保富建設公司與上訴人簽訂協議書後，伊即
    依約向台北市政府工務局申請變更系爭建物之使用執照，將
    用途類組變更為「教育設施（學術研究機構）」，業經台北
    市政府工務局於86年8月15日准予變更，伊依協議書約定所
    應履行之義務業已完成，詎伊於接獲核准公函後通知上訴人
    於7日內簽訂房屋買賣契約，上訴人竟拒不履行，顯然違反
    協議書之約定而拒買，伊沒收上訴人所交付之定金500萬元
    ，應屬有據。又系爭建物並未存有影響結構而足以解除契約
    之重大瑕疵，上訴人解除契約並不合法，伊自得沒收上訴人
    所交付之定金500萬元云云，資為抗辯。
三、兩造不爭執之事實：
（一）上訴人與保富建設公司於85年9月11日簽訂協議書，約定
      ：因甲方（即上訴人）欲以總價2億9735萬元向乙方（即
      保富建設公司）承購興建於台北市○○段保富世貿大樓1
      樓A戶，約451.76坪，及7樓G戶、H戶、I戶，面積共計190
      .4 坪，門牌：信義路5段150巷6號1樓、2號7樓、7樓-1及
      7樓-2，停車位共計8個，即地下4層之車位號碼94至97號
      及112至115號。經雙方協議，若上開建物經有關單位核准
      設立推廣教育中心，甲方允於接獲核准公函7天內與乙方
      簽定房屋買賣契約，並支付乙方合約金額百分之30為簽約
      金，於契稅單核發之同時支付合約金額百分之50，於取得
      土地建物權狀之同時支付合約金額百分之20，同時甲方對
      上開建物同意以下列條件交屋：1.乙方不拆除1樓現有之
      銷售中心。2.1樓天花板、燈具及空調出風口以現況為準
      ，現有之撒水頭位置不再移動。3.1樓地坪不再整理，也
      不鋪設地毯。若甲方違反本協議而拒買時，乙方沒收甲方
      所交付之定金500萬元。若乙方違反本協議拒賣時，應賠
      償甲方定金3倍之違約金。若甲方未經核准設立推廣教育
      中心，則乙方將甲方所繳交訂金無息返還。
（二）上訴人交付被上訴人定金500萬元。
（三）保富建設公司與被上訴人於85年12月2日辦理合併，被上
      訴人為存續公司，保富建設公司為消滅公司，被上訴人概
      括承受保富建設公司之權利義務。
（四）證據：協議書（見原審卷第1宗14頁、第2宗143頁、本院
      卷第2宗44頁）。
四、上訴人請求被上訴人返還定金500萬元，有無理由，論述如
    下：
（一）被上訴人雖抗辯伊在保富建設公司與上訴人簽訂協議書後
      ，即向主管機關即台北市政府工務局申請變更系爭建物之
      使用執照，將用途類組變更為「教育設施（學術研究機構
      ）」，經台北市政府工務局於86年8月15日核定准予變更
      云云；惟查依台北市政府工務局86年8月19日北市工建字
      第8630889100號函復被上訴人記載略為：被上訴人擬將系
      爭建物申請變更用途「教育設施（學術研究機構）」，請
      按核准圖說於文到半年內施工完竣查驗合格，另文准予備
      查，始可正式使用（見外放被證3頁、原審卷第1宗284頁
      、第2宗146頁）。又依台北市政府工務局90年8月9日北市
      工建字第9043901900號函記載：系爭建物6號1樓變更為教
      育設施，並未完成竣工查驗即未完成變更使用程序，仍應
      依原核准用途「金融分支機構（證券經紀業除外）」使用
      （見原審卷第1宗195頁）。再依台北市政府91年2月19 日
      府工建字第09100031600號函記載：系爭建物6號1樓及地
      下一層前經該府工務局86年8月15日准予變更建築物使用
      用途為教育設施（學術研究機構），惟嗣後並未申請竣工
      查驗，意即迄未完成變更使用程序，故仍應依建築物使用
      執照原核准用途「金融分支機構（證券經紀業除外）」使
      用（見原審卷第1宗305、306頁）。另依台北市政府工務
      局94年3月2日北市工建字第09451658700號函記載：系爭
      建物6號1樓及地下一層領有該局核發84使字第570號使用
      執照，依使用執照存根聯所載，該基地土地使用分區為住
      宅區，其地上一層、地下第一層原核准用途係金融分支機
      構（證券經記業除外）；依使用執照變更登記欄所載，系
      爭建物曾申請用途變更原使用用途，其用途變更為教育設
      施（學術研究機構），且應按照核准圖說於文到半年內施
      工完竣查驗合格後始可正式使用；惟查前揭變更登記欄，
      尚無變更使用竣工完竣紀錄，已逾施工期限，故系爭建物
      仍應依原使用執照核准用途使用（見本院卷第2宗8-9頁）
      。復依台北市政府工務局94年11月8日北市工建字第09454
      798700號函記載：該局86年8月19日北市工建字第8630889
      100號備查函係變更使用執照第一階段許可，申請人於文
      到半年內須按核准圖說施工完竣，完工後須向該局申辦竣
      工查驗，核可後發給變使用執照始完成完整變更使用程序
      ，本案經查並未向該局申報竣工勘驗，故未完成變更使用
      程序（見本院卷第2宗64-70頁）。足見系爭建物並未經台
      北市政府工務局核准用途變更為「教育設施（學術研究機
      構）」，被上訴人所為抗辯核不足採。
（二）又查證人丙○○建築師到場證稱：系爭建物之變更使用執
      照申請書，是被上訴人委託伊辦理；辦理變更使用執照，
      委託人須給伊委託書、變更使用照申請書、建物之權利證
      明文件、建物之使用執照，及兩造之需求即要變更為何用
      途；系爭建物原先用途為金融機構，要變更為教育設施，
      在硬體施作上要做之變更為：原先內部全部是空的，因為
      要做新用途，依規定須做隔間；伊是受被上訴人委託去申
      請辦理變更使用執照；當時之需求項目是由被上訴人提供
      給伊，應該是兩造有討論過，告訴伊需求，被證17（見外
      放證物）之圖說不是伊去辦理變更使用所提出之申請圖說
      ；伊所作辦理變更使用執照之圖說，是依照委託人即被上
      訴人告訴伊需求，作隔間畫圖提出申請（見本院卷第2宗5
      0-52頁）。再依台北市政府工務局94年11月8日北市工建
      字第09454798700號函所檢送系爭建物變更使用執照第一
      階段備查核准前後圖說觀之，並非以被上訴人所稱其檢附
      上訴人提供之「室內裝修圖說」作為附件，經台北市政府
      工務局於86年8月15日核准變更用途（見原審卷第1宗258
      頁及外放證物被證17）；足見被上訴人抗辯伊向台北市政
      府工務局申變更系爭建物之使用執照，將用途類組變更為
      「教育設施（學術研究機構）」，經台北市政府工務局於
      86年8月15日核定准予變更云云，為不足採。系爭建物應
      依台北市政府工務局86年8月19日北市工建字第863088910
      0號函載，按核准圖說於文到半年內施工完竣查驗合格，
      發給變更使用執照始完成完整變更使用程序（參見台北市
      政府工務局94年11月8日北市工建字第09454798700號函─
      見本院卷第2宗64頁）。
（三）按兩造間所訂協議書約定：若甲方（即上訴人）未經核准
      設立推廣教育中心，則乙方（即被上訴人）將甲方所繳交
      定金無息返還（見原審卷第1宗14頁、第2宗143頁）；而
      系爭建物應依台北市政府工務局86年8月19日北市工建字
      第8630889100號函載，按核准圖說於文到半年內施工完竣
      查驗合格，發給變更使用執照始完成變更使用程序，已如
      前述；從而被上訴人於86年10月16日、87年8月14日、87
      年12月22日、88年11月20日，以業於86年8月19日取得台
      北市政府工務局之核准為由，發函催告上訴人簽訂系爭建
      物之買賣契約（見外放證物4-16頁被證3-6），應屬無據
      。又自前述被上訴人所發催告上訴人簽訂系爭建物買賣契
      約之函文內容觀之，其並無意依台北市政府工務局86年8
      月19日北市工建字第8630889100號函載，按核准圖說於文
      到半年內施工完竣，申請發給變更使用執照完成完整變更
      使用程序，復已逾施工期限，自未能認上訴人業經核准設
      立推廣教育中心。從而上訴人主張伊未經台北市政府工務
      局核准設立推廣教育中心，請求被上訴人依協議書約定返
      還定金500萬元，應屬有據。
（四）另查行政院公共工程委員會87年4月10日（87）工程技字
      第8703881號函，就上訴人函請該會山坡地安全諮詢小組
      就上訴人擬購置系爭建物之坡地安全現勘案，說明經該小
      組會同相關技師公會指派專業技師現地勘察，經初步研判
      該大樓周邊坡地有關大地工程設施現況及整體結構系統，
      目前尚屬正常；及提示注意事項，並檢送台北市大地工程
      技師公會評估工作報告書（見原審卷第1宗15-16頁、原審
      卷第2宗28-30、149頁）；該函既載明經初步研判系爭建
      物大樓周邊坡地有關大地工程設施現況及整體結構系統，
      目前尚屬正常，自難認系爭建物有影響安全之重大瑕疵；
      上訴人復未舉證證明系爭建物有何重大瑕疵，其主張系爭
      建物有重大瑕疵，伊得解除契約云云，應屬無據。又被上
      訴人雖於89年間將系爭建物中之7樓、7樓之1、7樓之2及
      基地應有部分出賣與訴外人三商電腦股份有限公司（見本
      院卷第1宗188-190頁），惟上訴人早於88年10月間即以被
      上訴人未履行將系爭建物變更用途為教育設施為由，以郵
      局存證信函催告被上訴人返還所交付之定金500萬元（見
      原審卷第1宗79-82頁），亦即上訴人認兩造間有上開事由
      而未能簽訂買賣契約，則被上訴人嗣後所為出賣系爭建物
      中部分建物之行為，上訴人尚未能據以主張被上訴人給付
      不能。附此說明。
五、綜上所述，上訴人主張系爭建物未經核准設立推廣教育中心
    ，依協議書之約定，請求被上訴人返還定金500萬元，為有
    理由。又依民法第229條第2項前段規定，給付無確定期限者
    ，債務人於債權人得請求給付時，經其催告而未為給付，自
    受催告時起，負遲延責任。被上訴人業已收受上訴人於88年
    10月26日所發中壢12支郵局第46號郵局存證信函，催告被上
    訴人於88年11月10日前返還定金500萬元，有被上訴人於88
    年11月20日所發郵局存證信函主旨之記載可憑（見外放證物
    12頁被證6），被上訴人未依催告期限返還，應自88年11月
    11日起負遲延責任。從而上訴人請求被上訴人給付500萬元
    及自88年11月11日起至清償日止，按年利率5％計算之利息
    ，為有理由，應予准予。原審所為上訴人敗訴之判決，尚有
    未洽，上訴論旨指摘原判決不當，求予廢棄改判，為有理由
    。末查兩造均陳明願供擔保，聲請宣告准、免假執行，經核
    均無不合，爰分別酌定相當之擔保金額宣告准、免假執行。
六、兩造其餘之攻擊或防禦方法及未經援用之證據，經本院斟酌
    後，認為均不足以影響本判決之結果，無逐一詳予論駁之必
    要。併此敘明。
七、據上論結，本件上訴為有理由，依民事訴訟法第450條、第
    78條、第463條、第390條第2項、第392條第2項，判決如主
    文。
中    華    民    國    95    年    4    月    11    日
                  民事第八庭  審判長法  官  吳景源
                                    法  官  滕允潔
                                    法  官  鄭威莉
正本係照原本作成。
如不服本判決，應於收受送達後20日內向本院提出上訴書狀，其
未表明上訴理由者，應於提出上訴後20日內向本院補提理由書狀
（均須按他造當事人之人數附繕本）上訴時應提出委任律師或具
有律師資格之人之委任狀；委任有律師資格者，另應附具律師資
格證書及釋明委任人與受任人有民事訴訟法第466條之一第一項
但書或第二項（詳附註）所定關係之釋明文書影本。
中    華    民    國    95    年    4     月    12    日
                                    書記官  董曼華
附註：
民事訴訟法第四百六十六條之一（第一項、第二項）：
對於第二審判決上訴，上訴人應委任律師為訴訟代理人。但上訴
人或其他法定代理人具有律師資格者，不在此限。
上訴人之配偶、三親等內之血親、二親等內之姻親，或上訴人為
法人、中央或地方機關時，其所屬專任人員具有律師資格並經法
院認為適當者，亦得為第三審訴訟代理人。


司法院資訊處製作；財團法人民間司法改革基金會備份。
